最高法院民事判決　　　　　　　　　　　　　　　八十六年度台上字第三二八七號
　　上　訴　人　齊祥工程股份有限公司
　　法定代理人　莊素如
　　被 上訴 人　慶豐商業銀行股份有限公司
　　法定代理人　黃世惠
右當事人間履行通知義務等事件，上訴人對於中華民國八十六年三月二十四日台灣高
等法院第二審判決（八十五年度上字第一三五七號），提起上訴，本院判決如左：
    主  文
上訴駁回。
第三審訴訟費用由上訴人負擔。
    理  由
本件上訴人主張：訴外人俊達企業股份有限公司（下稱俊達公司）於花蓮縣花蓮市○
○段七八號及德安段一七○之一號土地上興建十層及十五層店舖住宅大樓（即花蓮「
中華甲桂林」案）。伊與俊達公司於民國八十二年十一月二十四日分別訂立數個契約
，由伊售與輕質磚建材及承攬俊達公司所興建該大樓之輕質磚工程，並同時向俊達公
司買受該大樓之Ｄ１棟第十三樓之預售屋及其基地持分（即應有部分）。八十三年六
月間俊達公司週轉不靈，所有工程陸續停工。被上訴人為俊達公司之建築融資債權人
，因見房屋即將完工，為確保其融資債權，乃多次邀集俊達公司及其債權人共同會商
，於八十三年十二月三十日達成協議：(1)被上訴人同意承擔俊達公司積欠伊之工程款
，約定於被上訴人通知伊進場施工時，先給付百分之三十，餘款再依工程進度分期給
付，但承包商如已接續完工，則餘款全部付清。(2)俊達公司將所有興建之店舖住宅大
樓及其基地持分所有權移轉讓與被上訴人，以保障被上訴人之債權，被上訴人同意將
已預售的房屋及其基地持分移轉過戶給購屋者。惟被上訴人未依約履行，遲不通知伊
進場施工。且被上訴人已將該土地及建物聲請扣押及拍賣，致伊無從請求移轉房屋及
基地持分，然伊已繳付全部購屋自備款及代書費共新臺幣（下同）一百十三萬七千二
百元，此為被上訴人債務不履行致生之損害等情。求為命被上訴人通知伊就花蓮縣政
府建設局建造執照花執字第四七一號所建店舖住宅之輕隔間工程進行施工；並給付一
百十三萬七千二百元及自八十三年五月一日起加計法定遲延利息之判決。
被上訴人則以：伊與俊達公司簽訂之不動產轉讓契約及所出具之承諾書，其本意在於
擔保俊達公司積欠被上訴人之債務，非債務承擔。且該不動產移轉契約及承諾書業已
解除，並返還有關文件於俊達公司等語。資為抗辯。
原審依調查證據為辯論之結果，以：經查，被上訴人與訴外人俊達公司於八十三年十
二月三十日共訂立三份契約：(一)續貸資金承諾書，載明：「立承諾書人（指被上訴人
）茲承諾協助貴公司（指俊達公司）花蓮（中華甲桂林）案承購戶及所積欠承包商之
工程款，且於(1)積欠利息繳清、(2)日後按月繳息、(3)復華建築經理股份有限公司接受
委任為營建管理業務、工程進度查核、財務稽核、契約鑑證等清理處分，(4)依本行認
可之工程進度施工、付款等條件下、本行願續貸六千三百九十萬元。並將左列不動產
於貴公司清償積欠本行及復華建築經理股份有限公司之全部債務及執行費用後，同意
將餘屋連同剩餘土地無條件返還於貴公司或貴公司指定之人，……」等語。(二)承諾書
，載明：「立承諾書人（被上訴人）茲承諾俊達公司花蓮案（不動產標示如左）經本
行認可之承包商所積欠之工程款，於本行通知各包商進場並復工施工時，代墊付百分
之三十，其餘款項則按施工進度分四期繼續墊付，但承包商已接續完成全部工程者，
則餘款全部付清。……此致俊達企業股份有公司」等語。(三)不動產轉讓契約書，載明
：「……茲因甲方（指俊達公司）將所有花蓮案，約定轉讓土地所有權及建物所有權
（變更其上未保存登記建物建物起造人）於乙方（指被上訴人），用以擔保積欠乙方
之債務事，雙方議定各條件訂列如左……第三條：乙方承諾於本建物建造完成辦妥保
存登記後，花蓮案承購戶繳交完竣各該戶之購屋價金（含以房屋貸款方式繳交之金額
）之際，應將應有持分土地及建物過戶於各該承購戶……第五條：甲方應提出(1)花蓮
案所有承購戶繳款明細(2)積欠工程包商未付工程款明細(3)續建工程資金預估表及完工
進度表等資料供乙方核認」等語。綜觀上開約定內容可知，被上訴人與俊達公司約定
，就花蓮案大樓之預售屋，被上訴人同意在一定條件下貸款六千三百九十萬元於訴外
人俊達公司，並同意對承包商及承購戶在一定條件下付款及移轉產權。顯見，前述三
件契約係相互關聯，上訴人主張三者不相關聯，自非可採。又依上開續貸資金承諾書
所載，被上訴人貸款予訴外人俊達公司之條件，如上述續貸資金承諾書之(1)、(2)、(3)
、(4)所載；且依上開不動產轉讓契約書所載，俊達公司應轉讓土地所有權及建物所有
權於被上訴人，用以擔保積欠被上訴人之債務，並提出花蓮案所有承購戶繳款明細、
積欠工程包商未付工程款明細及續建工程資金預估表及完工進度表等資料供被上訴人
核認。然就上開條件中，復華建築經理股份有限公司並未獲委任、土地所有權人及建
物起人名義至今未變更等，此為兩造所不爭。被上訴人於八十四年二月十五日催告俊
達公司於七日內配合辦理過戶手續，繳交相關文件未果，於同年三月三日解除契約，
有存證信函二紙及回執一紙附卷可稽。雖解除契約之存證信函無回執，惟於台灣高雄
地方法院檢察署八十四年度偵字第一二三八七、一二八七四號，俊達公司告訴被上訴
人公司董事長、總經理、經理、及苓雅分行經理、襄理及職員黃世惠、江武田、王建
台、陳永誠、易金順、陳育駿詐欺案件中，被上訴人已明白表示於八十四年三月三日
解除契約，俊達公司負責人蒲俊仁並未爭執，且被上訴人經理王建台、陳育駿等人復
於偵查庭中，將八十四年一月十九日所收受蒲俊仁私人印鑑證明、俊達企業印鑑證明
、客戶銷售名冊、土地登記申請書、土地增值稅申報書、取回提存物同意書、國民身
分證影本交還於俊達公司（原審誤繕為被上訴人），而上開被告均受不起訴處份等情
，有偵查筆錄、不起訴處份書影本附卷可稽，且經調閱上開偵查案卷查明屬實。另被
上訴人早在八十三年十二月二十九日即已對系爭不動產聲請強制執行，有執行費收據
一紙附卷可按，並非訂立上開契約後始聲請強制執行，自無故意阻卻條件成就之情形
，上訴人以被上訴人進行強制執行阻止契約條件成就云云，尚非可採。至被上訴人於
八十四年三月四日再與借牌出名之一「雄營造公司」訂立協議書，為另一法律關係，
與本件無涉。又上開承諾書僅係被上訴人對經其認可之承包商應於何時付款之約定，
姑不論上訴人未舉證證明伊係經被上訴人認可之承包商，且被上訴人通知承包商進場
，並未定有期限，尚難依該承諾書之上開約定，遽認被上訴人有通知上訴人進場之義
務。復查，本件因訴外人俊達公司遲未提出所有文件，經被上訴人解除雙方之契約，
且將所有證件返還俊達公司，並繼續強制執行系爭不動產，已如前述。故未能依不動
產移轉契約履行，並非可歸責於被上訴人，上訴人請求債務不履行之損害賠償，即失
所據。從而上訴人請求被上訴人應通知伊就花蓮縣政府建設局建造執照花執字第四七
一號所建店舖住宅之輕隔間工程進行施工，及給付賠償金一百十三萬七千二百元本息
，均非正當，不應准許。為其心證之所由得，並說明無傳訊證人張泉男律師、水電工
程承包商鍾茂己及調取台灣花蓮地方法院八十四年執字第二六號執行卷宗之必要暨兩
造其餘之攻擊防禦方法，不予審酌之理由，因而維持第一審所為上訴人敗訴之判決，
駁回其上訴，經核於法並無違誤。上訴論旨，猶執陳詞就原審取捨證據、認定事實之
職權行使，指摘原判決不當，求予廢棄，非有理由。
據上論結，本件上訴為無理由，依民事訴訟法第四百八十一條、第四百四十九條第一
項、第七十八條，判決如主文。
中      華      民      國    八十六    年      十      月     三十     日
                              最高法院民事第三庭
                                  審判長法官  范  秉  閣
                                        法官  朱  建  男
                                        法官  曾  煌  圳
                                        法官  許  澍  林
                                        法官  鄭  玉  山
      右正本證明與原本無異
                                              書  記  官
中      華      民      國    八十六    年     十一     月     十一     日
